臺灣高等法院刑事判決
109年度上訴字第3685號
上  訴  人  
即  被  告  張博皓




選任辯護人  陳亮佑律師
            黃鈺淳律師
上列上訴人即被告因殺人未遂案件，不服臺灣宜蘭地方法院109
年度訴字第89號，中華民國109年8月3日第一審判決（起訴案號
：臺灣宜蘭地方檢察署108年度偵字第6762號），提起上訴，本
院判決如下：
    主  文
原判決撤銷。
張博皓犯殺人未遂罪，處有期徒刑伍年陸月。
扣案水果刀及折疊刀各壹把均沒收。
    犯罪事實
一、張博皓因認其妻邱○○與徐○○有染，乃於民國108年12月7日凌
    晨，透過邱○○之LINE通訊軟體邀約徐○○至宜蘭縣○○鎮○○○街0
    0號之全家便利超商見面談判，並攜帶全長30公分之水果刀
    、27公分之折疊刀、30公分之菜刀各1把，駕車前往；其明
    知人體之頭部及頸部係身體之重要部位，若以鋒利之刀器揮
    砍他人之頭、頸部，足以致人於死，竟基於殺人之犯意，於
    當日凌晨2時3分許，在徐○○到場赴約時，隨即攜帶上開水果
    刀及折疊刀各1把下車，朝徐○○衝去，並持該水果刀朝徐○○
    身體揮砍，徐○○見狀閃避，張博皓仍持刀在後追砍，嗣雙方
    發生拉扯，張博皓乃趁隙持該水果刀猛力朝徐○○之頭、頸部
    位揮刺，待徐○○因傷重不支倒地後，張博皓復以手用力揮打
    徐○○之頭部，再以腳踢徐○○頭部，見徐○○無力動彈後始停止
    攻擊，致使徐○○受有右側頸動脈穿刺傷、右頸4公分x2公分
    撕裂傷、右手虎口1公分撕裂傷、右手第二指1公分撕裂傷、
    右肘擦傷、右腰擦傷、右前臂擦傷、右前臂淺撕裂傷約13公
    分等傷害（含防禦傷）。嗣經警據報到場處理，並在場扣得
    張博皓所有之菜刀（車上扣得）、水果刀及折疊刀各1把，
    徐○○則經緊急送醫救治，始倖免於難。
二、案經徐○○訴由宜蘭縣政府警察局（下略）羅東分局報告臺灣
    宜蘭地方檢察署檢察官偵查起訴。
    理  由
一、證據能力之說明：
    本判決所引用之供述、非供述證據，檢察官、被告張博皓及
    其辯護人均同意有證據能力（本院卷118-119頁），且經本
    院於審理期日提示予當事人而為合法調查（本院卷第152-15
    4頁），本院審酌上開證據資料製作及取得之情況，並無違
    背法定程序或其他不得作為證據之情形，以之作為證據應屬
    適當，認均有證據能力。
二、認定犯罪事實所憑之證據及理由：
    訊據被告固坦承於上揭時間，透過邱○○之LINE通訊軟體邀約
    告訴人徐○○至上開全家便利超商見面談判，並隨身攜帶全長
    30公分之水果刀、27公分之折疊刀各1把前往，並持扣案之
    水果刀朝告訴人的頭頸部揮刺，於其傷重不支倒地後，以手
    揮打、腳踢其頭部之行為，並致告訴人受有上述傷勢等情；
    惟矢口否認涉有殺人未遂犯行，並辯稱：我不是基於殺人的
    犯意，我是基於傷害的犯意做這件事，我沒有要殺害徐○○的
    意思，當場我有叫邱○○報警、叫救護車，我也在場等警察來
    等語（本院卷第117-121、155頁）。辯護人則辯護略以：被
    告僅因邱○○的關係而與徐○○發生短暫嫌隙，雙方不認識也無
    深仇大恨，依常情不會有殺人動機等語（本院卷第156頁）
    。經查：
  ㈠被告於108年12月7日凌晨，因認其妻邱○○與告訴人有染，遂
    透過邱○○之LINE通訊軟體將告訴人約至上址見面，並預先準
    備菜刀、摺疊刀、水果刀各1把赴約，嗣抵達現場後，被告
    即隨身攜帶上開水果刀及折疊刀各1把下車（菜刀1把留在車
    上），衝向告訴人後，即手持水果刀1把朝告訴人之頭頸部
    揮刺，待告訴人因傷重不支倒地後，被告復以手用力揮打、
    以腳踢告訴人頭部，見其無力動彈後始停止攻擊，致使告訴
    人受有右側頸動脈穿刺傷、右頸4公分x2公分撕裂傷、右手
    虎口1公分撕裂傷、右手第二指1公分撕裂傷、右肘擦傷、右
    腰擦傷、右前臂擦傷、右前臂淺撕裂傷約13公分之傷害（含
    防禦傷）等情，為被告所坦認不諱（警卷第1-3頁；偵卷第8
    -9頁；訴卷第66-67頁；本院卷第120-121頁），核與證人即
    告訴人徐○○於警詢及偵查中、證人即便利商店員工林許生於
    原審審理時證述之情節大致相符（警卷第11頁；偵卷第16-1
    7、66-67頁；訴卷第99-103頁），並有醫療財團法人羅許基
    金會（下略）羅東博愛醫院108年12月7日羅博醫診字第1912
    014009號診斷證明書、羅東博愛醫院急診病歷、急診醫囑單
    、急診護理評估表、護理紀錄、出院病歷摘要、手術記錄單
    、手術後護理紀錄、病危及潛在危險通知單、告訴人傷勢照
    片、現場監視器錄影畫面擷取照片、扣案物照片、羅東分局
    搜索扣押筆錄暨扣押物品目錄表、原審勘驗現場監視錄影畫
    面之勘驗筆錄等在卷可稽（警卷第13-16、21-34頁；偵卷第
    20-23、25-60、69頁；訴卷第95-98頁），暨扣案之水果刀
    、折疊刀及菜刀各1把可佐，此部分事實可以認定。
  ㈡按行為人有無犯罪之故意，乃個人內在之心理狀態，惟有從
    行為人之外在表徵及其行為時之客觀情況，依經驗法則審慎
    判斷，方能發現真實（最高法院88年度台上字第1421號判決
    意旨參照）。而殺人未遂之成立，以有殺害他人生命之故意
    ，著手於殺人之實行而未發生死亡之結果為要件；倘無使人
    喪失生命之故意，僅在使其身體、健康受到傷害，則為傷害
    罪。故殺人未遂、傷害之區別，端賴行為人行為時，究出於
    殺人或傷害之犯意而定；此等判斷，應以實施加害時，有無
    殺意為斷，不能因與被害人無深仇大恨，即認無殺人之故意
    。至殺人犯意之存否，固係隱藏於行為人內部主觀之意思，
    被害人傷痕之多寡、受傷處所是否即為致命部位、傷勢輕重
    程度、加害人下手情形、所用兇器為何，並與被害人曾否相
    識、有無宿怨等情，雖不能執為區別殺人與傷害之絕對標準
    ，然仍得盱衡審酌事發當時情況，觀其行為動機，視其下手
    情形、用力輕重、下手部位之手段，佐以其所執兇器、致傷
    結果、與被害人之關係暨行為後之情狀等予以綜合觀察論斷
    。經查：
　⒈證人邱○○於108年12月7日警詢時證稱：我與徐○○認識約1個月
    ，是很好的朋友關係，張博皓會懷疑我跟徐○○關係匪淺，是
    因為我前（5）日晚上沒有回家睡覺，昨（6）日下午1時許
    張博皓拿我的手機去看，有看到我跟徐○○的對話紀錄，今日
    張博皓回家後脅迫我打電話，要我找徐○○過來，不然就找我
    出氣，我怕他動手打我才被迫打電話給徐○○。我跟張博皓停
    車在超商外面等徐○○過來，徐○○到場一下車，張博皓就開車
    門衝上去揮了好幾刀，我就看到徐○○脖子上都是血等語（警
    卷第5-6頁）；佐以案發當日係被告主動以邱○○之LINE通訊
    軟體撥打多通電話邀約告訴人到場見面，告訴人則係被動赴
    約等情，亦據被告於警詢、偵查中供陳甚明（警卷第1-3頁
    ；偵卷第8-9頁），並與證人即告訴人於警詢及偵查中證述
    之情節相符（偵卷第16-17、66-67頁），復有告訴人之LINE
    通訊軟體對話紀錄在卷可佐（偵卷第18-19頁）；且證人邱○
    ○於警詢時證稱：張博皓帶折疊刀及水果刀下車，2把刀放在
    外套口袋裡，菜刀放在汽車駕駛座那邊等語（警卷第7頁）
    ，又被告於當日凌晨3時2分之酒精測定紀錄表顯示吐氣酒精
    濃度為每公升0.13mg/l（警卷第20頁），綜合上情，足認被
    告持刀揮砍告訴人之原因及動機，係因前1日懷疑其配偶與
    告訴人有染而感到憤恨，又在些許酒精之作用下（尚未影響
    其辨識能力），邀約告訴人碰面，並隨身攜帶扣案之水果刀
    、折疊刀各1把下車，一見到告訴人即衝上前朝其身體之頭
    頸部揮砍，並無與之理論、爭吵或警告、喝叱之舉，被告應
    係於衝動之下萌生殺意。
　⒉證人即告訴人於108年12月18日警詢時證稱：當天凌晨張博皓
    透過邱○○的LINE通訊軟體連絡我，說他在南昌東街的便利商
    店等我，說今天一定要找到我，我抵達該處下車後，就看到
    張博皓直接持刀衝過來，要從我頭上砍下，我當時想將刀奪
    下，閃避2、3刀之後，就被張博皓從正面拉住，之後就連續
    被張博皓持刀砍殺右頸，之後左右手臂也都有被砍到，其後
    張博皓一直拉著我，我拖著他撞上全家便利超商的店門，就
    不支倒地，倒地之後張博皓還有打我，之後警方到場就送醫
    了等語（偵卷第16-17頁）；並於偵訊時證稱：當天張博皓
    用其妻邱○○的手機打給我，約我在羅東天祥路附近的便利商
    店見面，我到現場下車之後，張博皓從對面直接跑過來，手
    上拿著1把刀，直接朝我身上砍，一開始我有躲開，後來他
    把我抱住，拿刀插中我的右後頸動脈，後來我把他推開，他
    一共刺中我好幾刀，又朝我劃一刀，我當時拉著他到全家便
    利超商門口，撞到門之後我就倒地，我倒地後他又繼續打我
    及用力踩我，我就失去意識，醒來我就在醫院了等語（偵卷
    第66-67頁）。原審勘驗現場監視錄影光碟，其畫面及拍攝
    角度雖無法清楚看見被告上揭犯行之詳細揮刀次數、刺中之
    刀數、每刀之詳細部位，然仍明確可見於上揭時、地，被告
    確係於告訴人駕駛車輛抵達現場、下車之後，隨即持水果刀
    朝告訴人衝去，並以該水果刀朝告訴人揮砍，告訴人見狀閃
    避，被告仍持刀在後追砍，嗣雙方發生拉扯，告訴人試圖抱
    住被告及抓住被告之手以防免遭受被告持刀攻擊，然被告仍
    趁隙持該水果刀朝告訴人之頭、頸部位揮刺，見告訴人倒地
    後，張博皓猶未罷手，復以手用力揮打告訴人之頭部，再以
    腳踢告訴人頭部，於告訴人無法動彈後始進入商店等情，此
    有原審勘驗筆錄在卷可稽（訴卷第95-98頁）。是憑證人即
    告訴人前揭證述內容及現場監視錄影畫面之勘驗結果，確可
    見被告於案發當日係於告訴人到場後，不由分說隨即持刀衝
    上前揮砍，且揮砍之部位包含告訴人之頭、頸部位。
　⒊被告用以攻擊告訴人所用之水果刀，全長約30公分，刀柄長
    約13公分，金屬刀刃約17公分，刀刃鋒利未見生銹等情，有
    卷附照片可憑（警卷第34頁），而被告自承該把水果刀係其
    所有、自家中攜往案發現場（偵卷第8頁），則被告對該把
    水果刀大小、材質、具殺傷力等節，自是詳知。又告訴人於
    遭被告持刀砍殺後，於現場即大量失血陷入意識不清，經送
    醫急救，並因失血過多予以輸血處置，而其傷口尚經縫合手
    術，右側頸動脈更需經放置支架之手術始能康復之情形，此
    有羅東博愛醫院急診病歷、急診醫囑單、急診護理評估表、
    護理紀錄、出院病歷摘要、手術記錄單、手術後護理紀錄等
    在卷可稽（偵卷第26-59頁），可見被告當時朝告訴人揮砍
    力道甚為猛烈，並非僅是基於稍微教訓使人受傷之意思，輕
    微劃傷告訴人之皮膚而已。
　⒋綜合上情，足認被告於案發時因認其配偶與告訴人有染，心
    生怨憤，於前往赴約之前即預先準備水果刀、折疊刀、菜刀
    各1把，嗣見告訴人到場時，即將水果刀、折疊刀各1把藏放
    在身上，且未與告訴人理論、爭吵或警告，不由分說即持水
    果刀朝告訴人猛力揮砍，揮砍之部位兼及告訴人之頭、頸部
    位，於告訴人受傷後猶未停手。考量被告明知所持用之水果
    刀，客觀上足以對告訴人生命、身體造成危害，而人體頸部
    連接頭部及軀幹，淺薄之表皮下含大動脈、大靜脈及氣管，
    頭部為人體重要部位，內有許多重要腦組織，均甚為脆弱，
    屬人體要害部位，若以鋒利之刀械揮砍，極可能切斷頸部大
    動脈導致大量出血，或腦部組織機能嚴重受損，縱及時急救
    ，亦常難以挽回生命而致人於死，此乃一般人可知之常識，
    而被告為本案犯行時業已成年並已結婚，係智識思慮正常之
    成年人，對此亦應有所認識，猶持扣案水果刀朝告訴人猛力
    揮砍，且未於告訴人欲逃脫時即停止攻擊，更持刀於後方追
    砍，朝告訴人之頭、頸部位揮刺，待告訴人半身血淋淋倒地
    無法動彈後，始離開進入便利商店，堪認被告於案發時即已
    萌生戕害告訴人生命之殺意，且殺意甚堅。
  ㈢被告雖辯以前詞；惟查，被告於持刀朝告訴人衝去，並以鋒
    利之水果刀朝告訴人之頭、頸部猛力揮刺之際，已有致告訴
    人於死之殺人犯意，已如前述，且告訴人倒地之時，其上衣
    已浸滿血跡，被告復分別以手用力揮打、以腳踢告訴人頭部
    ，待告訴人無法動彈後始罷手等情，亦據原審勘驗卷附監視
    錄影畫面屬實，復有監視錄影畫面擷取照片在卷可稽（訴卷
    第95-98頁；警卷第27-30頁），是告訴人倒地、無法動彈後
    ，被告縱未再繼續持刀刺殺，或因見告訴人上半身血淋淋、
    直挺挺仰躺在地，衝動過後頓時感到後悔而叫路人呼叫救護
    車，亦僅屬被告前揭殺人犯行實施完畢後，感到後悔之反應
    ，無從解免被告早先之行為已有殺人之犯意之認定。被告此
    部分所辯，無從為有利之認定。
  ㈣綜上所述，被告辯稱其無殺人犯意云云，實屬事後卸責之詞
    ，不足採信。本案事證明確，被告殺人未遂犯行，足以認定
    ，應依法論科。
三、論罪部分：
  ㈠核被告所為，係犯刑法第271條第2項、第1項之殺人未遂罪；
    被告基於同一殺人決意，於密切接近之時間、地點，持扣案
    水果刀朝告訴人揮砍，並於告訴人閃避之際，持刀在後追砍
    ，嗣與告訴人發生拉扯，復趁隙持水果刀朝告訴人之頭、頸
    部揮刺，並於告訴人倒地無法動彈後，以手用力揮打、以腳
    踢告訴人頭部等行為，各該行為之獨立性極為薄弱，依一般
    社會健全觀念，在時間、地點差距上，難以強行分開，應屬
    單一行為之多次舉動，在刑法評價上，以視為數個舉動之接
    續施行，合為包括之一行為予以評價，較為合理，屬接續犯
    ，僅論以一殺人未遂罪。
  ㈡被告已著手於殺人行為之實行，未致告訴人死亡之結果，其
    犯罪係屬未遂，爰依刑法第25條第2項規定，按既遂犯之刑
    減輕之。
  ㈢辯護人雖主張被告於犯後隨即呼喊路人報警、叫救護車，並
    於警方到場時承認犯行，符合自首得減輕其刑之規定（本院
    卷第157頁）。惟按刑法第62條所定自首減刑，係以對於未
    發覺之犯罪，在有偵查犯罪職權之公務員知悉犯罪事實及犯
    人之前，向職司犯罪偵查之公務員坦承犯行，並接受法院之
    裁判而言。苟職司犯罪偵查之公務員已知悉犯罪事實及犯罪
    嫌疑人後，犯罪嫌疑人始向之坦承犯行者，為自白，而非自
    首。而所謂發覺，不以有偵查犯罪之機關或人員確知其人犯
    罪無誤為必要，僅須有確切之根據得為合理之可疑者，亦屬
    發覺（最高法院72年台上字第641號、97年度台上字第5969
    號判決意旨參照）。查被告於犯後並未主動撥打電話報警，
    而係便利商店店員林許生先行報警，業據證人林許生證述明
    確（訴卷第103頁），且有宜蘭縣政府指揮中心受理110報案
    紀錄單在卷可憑（訴卷第79頁），而證人即於案發後到場處
    理之警員陳韋龍於原審審理時證稱：我們當天接到勤務中心
    通報在全家便利商店有人持刀殺人，我們立即前往，到場時
    發現告訴人倒臥於全家便利商店前面地上，全身都是鮮血，
    被告從全家便利商店走出來，身上都是血跡且情緒激動，在
    被告坦承自己是行兇之人前，依現場的狀況我就判斷被告應
    是行兇之人，被告後來在現場也有坦承持刀攻擊告訴人，但
    稱是為了自衛等語（訴卷第133-135頁）。憑此可見，本件
    被告雖於案發現場即向到場處理之警員坦認確有持上揭水果
    刀朝告訴人揮刺之事實，惟警方於據報到場處理時，依憑勤
    務中心通知有人於案發地點遭砍殺之資訊，及現場告訴人全
    身鮮血倒臥於地，被告全身沾染血跡、情緒激動之情形，已
    知悉犯罪事實及犯罪嫌疑人為何人，從而，被告雖嗣於警方
    上前詢問時，坦承持刀揮刺告訴人乙情，然被告自白該部分
    犯行時，有偵查犯罪權之警員已依據確切證據合理懷疑被告
    為犯罪行為人，難認被告符合自首之要件，無從適用刑法第
    62條前段規定減輕其刑。
　㈣被告固請求就其所宣告之刑併予宣告緩刑（本院卷第157頁）
    。惟被告所量處之刑，已逾有期徒刑2年，依法不得宣告緩
    刑，併予指明。
四、撤銷改判及量刑理由：
  ㈠原判決認被告犯行明確，並依刑法第271條第2項、第1項之殺
    人未遂罪論罪處刑，固非無見。惟按刑罰之量定，固屬法院
    自由裁量之職權行使，惟刑事審判之量刑，旨在實現刑罰權
    之分配的正義，故法院對科刑判決之被告量刑，應符合罪刑
    相當原則，使罰當其罪，此所以刑法第57條明定科刑時應審
    酌一切情狀，尤應注意該條所列各款情形，以為科刑輕重之
    標準（最高法院95年度台上字第1779號判決意旨參照）。查
    被告於提起上訴後，已與告訴人和解並完成給付，有和解書
    在卷可憑（本院卷第109-110頁），被告上訴意旨否認犯行
    並請求宣告緩刑，雖無理由，已如前述，然原審未及審酌上
    開被告和解給付之情，致量刑稍有過重，自無可維持，應由
    本院將原判決予以撤銷改判。
  ㈡爰以行為人之責任為基礎，審酌被告前無犯罪紀錄，素行良
    好，卻因懷疑其配偶與告訴人有染，而心生怨憤，不思循合
    法途徑、以理性方式處理婚姻問題，竟以隨身藏放之水果刀
    殺害告訴人，雖係一時衝動、未以理性思考之下所為，但其
    動輒持利刃揮刺告訴人頭頸部之舉，危險性甚高，惡性實屬
    重大，且告訴人當場即因傷及頸部動脈而大量失血陷入意識
    不清，若非緊急送醫急救，且醫療人員救治得宜，告訴人即
    可能因此發生死亡之結果，所生損害鉅大；考量其欲殺害破
    壞其婚姻之第三者之犯罪動機及目的，持刀朝告訴人之頭頸
    部揮刺，並使告訴人受有上述傷勢之手段及所生損害程度，
    犯後雖未能誠實面對自己之錯誤坦承犯行，但上訴後已與告
    訴人達成和解，賠償其損害，態度尚可；兼衡被告自述：國
    中畢業，受僱從事防水工程，配偶目前離家，有提起裁判離
    婚訴訟，2名子女（各為3歲、5歲）由我及我母親照顧等語
    （本院卷第123頁）之智識程度、家庭經濟及生活狀況等一
    切情狀，暨參考告訴人到庭表達希望予被告從輕量刑之意見
    （本院卷第117頁），量處如主文第2項所示之刑。
五、沒收部分：
　　按供犯罪所用、犯罪預備之物或犯罪所生之物，屬於犯罪行
    為人者，得沒收之，刑法第38條第2項前段定有明文。查扣
    案之水果刀及折疊刀各1把，為被告所有、供其犯本案及預
    備犯案所用之物，業據被告供承在卷（訴卷第139頁；本院
    卷第119-120頁），爰依刑法第38條第2項前段規定宣告沒收
    。另於被告車上扣得之菜刀1把，雖係被告於案發前攜往現
    場，但並無證據顯示被告有預備、持該菜刀殺害告訴人，難
    認係供被告犯罪所用及預備之物，爰不予宣告沒收。
據上論斷，應依刑事訴訟法第369條第1項前段、第364條、第299條第1項前段（依刑事判決精簡原則，僅記載程序法條），判決如主文。　　
本案經檢察官吳志成提起公訴，檢察官李豫雙到庭執行職務。
中　　華　　民　　國　　109 　年　　12　　月　　23　　日
                  刑事第十三庭  審判長法  官  王國棟
                                      法  官  呂煜仁
                                      法  官　曹馨方
以上正本證明與原本無異。
如不服本判決，應於收受送達後20日內向本院提出上訴書狀，其
未敘述上訴之理由者並得於提起上訴後20日內向本院補提理由書
（均須按他造當事人之人數附繕本）「切勿逕送上級法院」。
                                      書記官　游秀珠
中　　華　　民　　國　　109 　年　　12　　月　　23　　日
附錄：本案論罪科刑法條
中華民國刑法第271條第1項、第2項
殺人者，處死刑、無期徒刑或10年以上有期徒刑。
前項之未遂犯罰之。